臺灣臺南地方法院民事判決　　　　　　　 100年度婚字第27號
原　　　告　楊春桃　　住居所.
訴訟代理人　林怡靖律師
被　　　告　林永淦
上列當事人間請求離婚事件，經本院於民國100年4月8日言詞辯
論終結，判決如下：
    主      文
原告之訴駁回。
訴訟費用由原告負擔。
    事實及理由
一、原告起訴主張略以：原告為大陸地區人民，兩造於民國95年
    7月間結婚，婚後原告遷居來臺與被告同住，原告婚前並未
    察覺被告有不務正業、嗜好賭博等惡習，原以為婚後得享受
    幸福家庭生活，詎料原告來臺與被告同居後發現被告沉迷賭
    博、長期失業不事生產，亦不思謀求正職、負擔家庭責任，
    生活皆憑靠親友救濟，更因積欠賭債前後多次跑路躲避債主
    ，四處求助親友，原告多次欲與被告溝通、反應經濟困境，
    除招致被告謾罵、羞辱外並無所獲，此後被告亦多次無視原
    告尚未取得在臺工作權，喝令原告出外兼差、打工，然此收
    入畢竟微博，無法支應兩人之生活費，婚後三餐不繼、居無
    定所形同遊牧，遑論幸福安居。被告與前妻生有1子，向來
    與原告感情不睦，98年9、10月間更因口角爭吵而對原告施
    以拳腳，被告聽聞卻未加責斥，原告不堪暴力憤而離家，嗣
    後又為求家庭圓滿返家與被告修好，惟被告始終不思改進，
    對於婚姻之維持及感情之維護毫無貢獻，夫妻貌合神離，今
    原告心灰意冷、已無攜手白頭之期待，僅期盼早日結束鬧劇
    ，返回故鄉與家人團聚。為此，爰依民法第1052 條第1項第
    3款、第4款及同條第2項規定，訴請離婚等語。
二、被告則辯以：原告所述不實，伊不同意離婚。原告是說她是
    去酒店打掃的，伊有認識酒店的媽媽桑，是伊送原告去的，
    原告沒有說伊不願意去酒店，但伊有叫原告等有工作證再去
    工作，原告沒有拿錢給伊，不過原告賺的錢拿來繳房租、買
    菜。伊都有在工作，伊偶爾有打麻將，差不多一個星期打一
    次，一底新臺幣（下同）一百，輸贏大概一千元左右。另伊
    雖有拿安全帽輕輕敲原告的安全帽一下，但伊是開玩笑的，
    因為伊叫原告去屈臣氏買東西，原告不願意去買；又原告和
    伊兒子有吵架互打一下，伊有把他們二個人拉開，伊還叫伊
    兒子跟原告道歉。而因為原告離家出走，雖然原告後來有出
    現，但伊還是不知道原告真正住址，伊只好對原告為失蹤人
    口之申報，伊向法院提離婚訴訟，也是要藉離婚訴訟來逼原
    告出現，後來是因為原告出現，所以伊就撤回訴訟等語。
三、得心證之理由：
（一）按臺灣地區人民與大陸地區人民間之民事事件，除本條例
      另有規定外，適用臺灣地區之法律，又判決離婚之事由，
      依臺灣地區之法律，臺灣地區與大陸地區人民關係條例第
      41條第1項、第52條第2項分別定有明文。查本件原告為大
      陸地區之人民，而被告為臺灣地區之人民，則揆諸前揭規
      定，本件離婚事件，自應適用中華民國法律。
（二）原告主張兩造於95年7月24日結婚，目前婚姻關係存續中
      等情，業據原告提出戶籍謄本1份為憑，且為被告所不爭
      執，堪信屬實。經查：
    1.本件原告主張兩造間存有民法第1052條第1項第3款之離婚
      事由，惟：
    (1)按當事人主張有利於己之事實者，就其事實有舉證之責任
      ，民事訴訟法第277條本文定有明文；是民事訴訟如係由
      原告主張權利者，應先由原告負舉證之責，若原告先不能
      舉證以證實自己主張之事實為真實，則被告就其抗辯事實
      即令不能舉證，或其所舉證據尚有疪累，亦應駁回原告之
      訴。又按夫妻之一方受他方不堪同居之虐待，固得請求離
      婚，惟原告對於此項虐待事實，除依法律規定無庸舉證外
      ，自應負舉證責任。而所謂不堪同居之虐待，係指予以身
      體上或精神上不可忍受之痛苦，致不堪繼續同居者而言，
      如非客觀上已達於此程度，不容夫妻之一方，以主觀之見
      解，任意請求與他方離婚；且應就具體事件，衡量夫妻之
      一方受他方虐待所受侵害之嚴重性，斟酌當事人之教育程
      度、社會地位、及其他情事，是否已危及婚姻關係之維繫
      以為斷，若受他方虐待已逾越夫妻通常所能忍受之程度而
      有侵害人格尊嚴與人身安全者，即不得謂非受不堪同居之
      虐待，最高法院37年上字第6882號、34年台上字第3968號
      判例及86年度臺上字第2911號判決同此見解。
    (2)本件原告係以原告來臺與被告同居後，因被告沉迷賭博、
      長期失業，還要求原告到酒店上班養家，甚至在原告因為
      受不了婚姻生活想回大陸，被告還申報原告為失蹤人口，
      且遲遲不去撤案，致使原告有家歸不得，而主張兩造間存
      有民法第1052條第1項第3款之離婚事由，然上情為被告所
      否認，被告並以伊都有在工作，是原告自願要去酒店上班
      ，另伊雖偶爾有打麻將，然輸贏不大，而伊提離婚訴訟，
      是因為原告離家，伊要藉離婚訴訟來逼原告出現，後來是
      因為原告出現，伊就撤回訴訟等語置辯。稽之本件原告雖
      請求傳訊證人即原告之前同事陳穎到庭作證，證人陳穎並
      到庭證述：「（你和原告是如何認識？）是兩年前我們在
      臺中大總督理容院認識的。」、「（你們工作的性質為何
      ？）是陪客人喝酒。」、「（原告有沒有曾經跟你說過她
      有沒有結婚？）她說她有老公，她說是她老公送他去的。
      」、「（據你的瞭解，原告的老公為何會送他去那間理容
      院上班？）因為媽媽桑和原告都有跟我說被告認識原告上
      班的媽媽桑，所以被告才會送原告來酒店上班。」、「（
      你認為原告在婚姻生活過的好嗎？）我不知道。」、「（
      你知不知道原告的老公有沒有在工作？）我有去過原告家
      玩，還在原告家住幾天，我在兩造家中的時候，我沒有看
      到被告有去工作，被告常常在家。」、「（原告有曾經跟
      你說過她要賺錢養家？）原告有跟我說她賺的錢一部份要
      給老公，剛開始1萬元，後來一個月2萬元，我們那邊的薪
      水不一定，最少3萬元，最多我不知道。」、「（原告有
      沒有跟你說她不願意去酒店上班？）我們兩個都很不願意
      。」、「（你有沒有看過原告有受傷的情況？）有一次原
      告身上有瘀青，原告說是被告拿安全帽敲的，之後被告有
      來找我，你知不知道我老婆在那裡，我說我不知道，被告
      說原告跑掉了，我就說你要對原告好一點，不要打原告，
      被告說我只是輕輕敲一下而已。」、「（你當時去原告家
      裡的時候，被告那時不在家，原告有沒有跟你說被告去那
      裡？）原告有跟我說被告去嘉義打麻將。」、「（你有沒
      有聽過被告跟你講過？）被告常常跟我講過他去打麻將。
      」等語（見本院100年2月22日言詞辯論筆錄），稽之上開
      證人陳穎之證言，雖證人陳穎證述被告並非十分願意前往
      酒店上班，且原告前往酒店上班亦係經被告透過認識的酒
      店主管介紹等情，然由上開證人陳穎證述之內容，尚無法
      證明被告有強迫原告前往酒店上班之行為，是即便本件原
      告因前往酒店上班，致使其主觀上受有相當痛苦，然原告
      既無法舉證證明原告係經被告強制前往該不當處所工作，
      則本件尚無從認定被告有何造成原告精神上的痛苦而予以
      虐待之行為。故本件原告僅憑其主觀認定及感受，就上開
      其前往酒店上班之情事，認兩造間業已構成民法第1052條
      第1項第3款之離婚事由，非無可議。
    (3)再者，雖證人陳穎另證述：有一次看到原告因遭被告以安
      全帽毆打，致原告身上留有瘀青等語，然除由證人陳穎所
      陳之情，尚無法認定原告上開受暴情形，業已逾越夫妻間
      通常所能忍受之程度而屬虐待行為，且證人陳穎既僅證述
      其只有看到原告受傷一次等語，是上開原告所受之傷害，
      即有可能係出於被告一時衝動所致之偶發事件，故尚難認
      定本件原告因受有被告長期且持續性之家庭暴力行為，而
      構成不堪同居虐待之離婚事由。另原告雖又主張被告沉迷
      賭博且長期失業，並向主管機關對被告申報為失蹤人口，
      且也提起離婚訴訟等語，然此部分原告主張之事實，均與
      民法第1052條第1項第3款所規定之離婚事由無涉，是原告
      據此請求依該款事由判決離婚，於法亦有未合。
    (4)從而，原告請求依民法第1052條第1項第3款不堪同居之虐
      待之事由請求判決離婚，即無理由。
    2.原告復主張兩造間存有民法第1052條第1項第4款之離婚事
      由，然：
    (1)按夫妻之一方對他方之直系親屬為虐待，或夫妻一方之直
      系親屬對他方為虐待，致不堪為共同生活，為判決離婚之
      原因，民法第1052條第1項第4款定有明文。而本件原告雖
      主張兩造間存有民法第1052條第1項第4款之離婚事由，惟
      就該法定離婚之事實，參諸首述民事訴訟法第277條第1項
      規定之說明，自亦應由原告負舉證之責。
    (2)本件原告主張曾因與被告與前妻所生之子衝突，而遭被告
      與前妻所生之子打一下巴掌等情，而上情雖為被告所不爭
      執，然衡以上開原告遭被告與前妻所生之子毆打之情節，
      既係出於雙方一時衝動所致之偶發事件，而難認原告受有
      被告與前妻所生之子長期且持續性之家庭暴力行為，致原
      告身體上或精神上受有不可忍受之痛苦，且被告事後亦有
      要求其子向原告道歉，故尚難認定本件業已符合夫妻一方
      之直系親屬對他方為虐待，致不堪為共同生活之程度，是
      本件原告主張兩造間存有民法第1052條第1項第4款之離婚
      事由，顯屬無據。
    3.原告另主張兩造間尚存有民法第1052條第2項之離婚事由
      ，惟：
    (1)按民法第1052條第2項規定，有同條第一項以外之重大事
      由，難以維持婚姻者，夫妻之一方得請求離婚。是否有難
      以維持婚姻之重大事由，判斷標準為婚姻是否已生破綻而
      無回復之希望，此不可由原告已喪失維持婚姻意欲之主觀
      面加以認定，而應依客觀的標準，即難以維持婚姻之事實
      ，是否已達於倘處於同一境況，任何人均將喪失維持婚姻
      希望之程度以決之，最高法院87年度臺上字第1304號判決
      同此意旨。又所稱有前項以外之重大事由，難以維持婚姻
      者，係抽象的、概括的離婚事由，此乃緣於74年間修正民
      法親屬編時，為因應實際需要，參酌各國立法例，導入破
      綻主義思想所增設。但其事由應由夫妻一方負責者，僅他
      方得請求離婚，是其所採者為消極破綻主義精神，而非積
      極破綻主義，關於難以維持婚姻之重大事由，其判斷之標
      準為婚姻是否已生破綻而無回復之希望，而婚姻是否已生
      破綻無回復之希望，則應依客觀之標準，即難以維持婚姻
      之事實，是否已達於倘處於同一境況，任何人均將喪失維
      持婚姻意欲之程度而定。至於同條項但書所規定難以維持
      婚姻之重大事由應由夫妻之一方負責者，僅他方得請求離
      婚，乃因如肯定有責配偶之離婚請求，無異承認恣意離婚
      ，破壞婚姻秩序，且有背於道義，尤其違反自己清白之法
      理，有欠公允，同時亦與國民之法感情及倫理觀念不合，
      因而採消極破綻主義。倘該重大事由，夫妻雙方均須負責
      時，應比較衡量雙方之有責程度，僅責任較輕之一方得向
      責任較重之他方請求離婚，如有責程度相同時，雙方均得
      請求離婚，始屬公允，是責任較重之一方應不得向責任較
      輕之他方請求離婚，最高法院94年度臺上字第115號判決
      亦同此意旨。
    (2)原告主張被告長期失業沒有穩定的工作，且嗜賭成性，致
      使原告為了要因應兩個人的生活開銷，而前往酒店上班賺
      錢等情，惟據證人郭乃文到庭證述：「（你是否曾經租房
      子給兩造？）有，從97年3月左右到98年9月的時候，我家
      臺南市○○路的房子租給兩造，我住樓下，他們住樓上。
      」、「（你租房子給兩造的時候，你是否知道兩造的婚姻
      狀況？）兩造偶而會吵架，不會打架，兩造說話都很大聲
      ，我只是聽到聲音，我不知道誰罵誰，吵架次數不會很多
      ，有時候感情也很好，那時候被告有上班，房租都是被告
      繳納的，原告那段期間沒有上班，我是和被告一起去工作
      ，所以我不知道原告有沒有在家，我們那時候工作一天賺
      1,500元，我們那時候作粗工，我們一個月大概休個2、3
      天。」、「（你知不知道原告有去臺中的時候，原告曾經
      去酒店上班的事情？）我有聽被告兒子說過，但那不關我
      的事情。但是我聽被告兒子說是原告自己願意去的，至於
      原告為何要去酒店上班，我不知道。」、「（是否是因為
      兩造生活不好，所以原告才去上班？）不可能，因為被告
      都有在工作，我還會跟被告借錢，被告怎麼可能會沒錢。
      」、「（你剛剛說被告有繳租金給你？）對，他們住了1
      年多，原告從戶口遷到我家開始住了1年多。」、「（從
      兩造的戶籍謄本可以看出原告是從96年就設籍在你家？）
      因為原告是先將戶籍遷到我那裡，兩造到嘉義去住，後來
      才到我家住。」、「（你知不知道被告帶原告去你家住，
      是因為被告欠賭債？）我不知道，是因為被告的朋友欠的
      ，不是被告欠的，詳細情形我不知道，因為是他們搬走後
      我才知道。」、「（被告1個月繳多少租金？）4,000元。
      」等語明確（見本院100年4月7日言詞辯論筆錄），是由
      上開證人郭乃文證述之情，可知被告於兩造婚姻期間，並
      非毫無工作而且完全不負擔家計，甚且兩造在臺南同住期
      間，原告並未外出工作，而兩造之生活開銷亦完全仰賴被
      告工作支應，是原告主張被告長期失業而沒有穩定的工作
      一節，與事實尚有不合。
    (3)再者，前開證人陳穎雖證稱原告在臺中酒店上班期間，原
      告有告訴證人陳穎其一部份薪水要交給原告，剛開始1個
      月1萬元，後來1個月2萬元等情等語，惟審以夫妻本應互
      相負擔彼此之扶養義務並共同支應家庭生活費用，是縱認
      被告有向原告索討生活及家庭費用，然此尚不構成兩造間
      婚姻存有難以維持之重大事由。況審以除原告向被告需求
      之數額，並未逾越社會一般家庭生活可能需要之費用外，
      且佐以證人陳穎另陳稱：當時其等每月薪水不一定，不過
      最少有3萬元，最多伊不知道等語，可認被告向原告索討
      之生活及家庭費用，亦未超過當時原告工作可獲取之薪資
      報酬，益徵被告當時並非需索無度，並向原告要求超過其
      能力範圍以外之生活及家庭費用，並因此造成兩造間存有
      無法維繫婚姻之重大事由。
    (4)又本院審以婚姻乃一男一女之結合，夫妻來自不同的家庭
      ，雙方成長環境及家庭教育不同，雙方性格、觀念不一致
      ，處世態度及表達方式亦難相同，包括生活細節、情緒之
      表達及家庭財務支應等婚姻衝突，自屬難免，此有賴夫妻
      體會婚姻真締，相互體恤誠心溝通，適度忍讓與協調及時
      間適應，方能圓滿和諧。稽之本件既查無原告有拒絕履行
      與被告同居之正當事由，而原告卻逕自離家逃避問題，致
      被告因此申報原告為失蹤人口，並向法院提起離婚訴訟，
      希望藉由離婚訴訟找到原告，而後被告在原告應訴後，亦
      逕自撤回訴訟，然原告除仍持續不願返家與被告同住，且
      在本件離婚訴訟繫屬期間，原告亦不讓被告知悉其真正住
      所，是縱認兩造間因此致生難以維繫婚姻之重大事由，然
      由被告前開向相關機關申報原告為失蹤人口，並向法院提
      起離婚訴訟以期待尋獲原告等行為，均未逾越正當權利行
      使之範疇，反而原告係在無正當理由之情形下，拒絕履行
      與被告夫妻間同居之法定義務，是衡量雙方之有責程度，
      本院認原告顯應負較重之責任，則原告主張兩造間婚姻已
      難以維持，而請求離婚等語，揆諸前揭規定，即非正當，
      不應准許。
    (5)基上，本件原告主張依民法第1052條第2項訴請離婚，於
      法即有未合，不應准許。
（三）綜參上情，本件原告依民法第1052條第1項第3款、第4款
      及同條第2項之事由請求判決離婚，均無理由，原告之訴
      應予駁回。
四、兩造其餘之攻擊或防禦方法及未經援用之證據，經本院斟酌
    後，認為均不足以影響本判決之結果，自無逐一詳予論駁之
    必要，併此敘明。
五、結論：
    本件原告之訴為無理由，依民事訴訟法第78條，判決如主文
    。
中    華    民    國   100    年    4     月    21    日
                      家事法庭  法  官  楊佳祥
以上正本係照原本作成。
如對本判決上訴，須於判決送達後20日內向本院提出上訴狀。如
委任律師提起上訴者，應一併繳納上訴審裁判費。
中    華    民    國   100    年    4     月    21    日
                                書記官  葉芳如